【裁判字號】    98,台上,2040
【裁判日期】    980416
【裁判案由】    傷害致人於死
【裁判全文】
最高法院刑事判決            九十八年度台上字第二○四○號
上  訴  人  甲○○
選任辯護人  劉  喜律師
上列上訴人因傷害致人於死案件，不服台灣高等法院花蓮分院中
華民國九十七年十二月十二日第二審更審判決（九十七年度重上
更(三)字第五五號，起訴案號：台灣台東地方法院檢察署九十年度
偵字第一六八六號），提起上訴，本院判決如下：
    主  文
上訴駁回。
    理  由
按刑事訴訟法第三百七十七條規定，上訴於第三審法院，非以判
決違背法令為理由，不得為之。是提起第三審上訴，應以原判決
違背法令為理由，係屬法定要件。如果上訴理由書狀並未依據卷
內訴訟資料，具體指摘原判決不適用何種法則或如何適用不當，
或所指摘原判決違法情事，顯與法律規定得為第三審上訴理由之
違法情形，不相適合時，均應認其上訴為違背法律上之程式，予
以駁回。本件上訴人甲○○上訴意旨略稱：(一)、原判決以上訴人
及辯護人未就卷內證據資料之證據能力有所爭執，即認除上訴人
以外，其餘之人於審判外之陳述亦得作為證據，而謂均有證據能
力。惟刑事訴訟法第一百五十九條之五第一項係規定經認為「適
當者」，始例外認其應具證據能力，其「適當性」與否，法院自
應依該審判外之言詞或書面作成時之外部情況，綜合判斷。原判
決未就該審判外之言詞或書面陳述作成時之情況，說明如何「係
為適當」，即謂應有證據能力，有判決理由不備之違誤。(二)、原
判決認陳德發等未衝入上訴人家中，未施以任何現在之傷害，縱
上訴人以木棍打落被害人所持刀子，其所受不法侵害既已排除，
仍持刀衝出砍被害人，而認上訴人所為非屬正當防衛。然上訴人
雖已報警，警方尚未到場保護，陳德發等之不法侵害行為，正在
進行中，而上訴人住處內，除詹武勇外，更有許麗蘭、許麗娟及
小孩需受保護，上訴人在危急不及受警方保護下，若不加以強力
抵擋，屋內之人恐凶多吉少。則上訴人對陳德發等人不法侵入之
攻擊行為，在逼不得已下，打落董坤雄手持之刀械，因續被攻擊
，慌忙撿起該刀抵擋揮舞，不唯無傷害之犯意，且屬正當防衛之
行為。依許麗娟在警詢時之供述，可證陳德發、董坤雄、劉勇志
分持刀棍不法侵入上訴人家中，欲砍殺已向警方求救並避難之詹
武勇，上訴人撿起刀子抵擋揮舞，無意中造成董坤雄受傷，純屬
意外，當時上訴人正受攻擊中，若不防衛反擊，恐已遭不測，屬
急迫下採取之必要手段，應為正當防衛。(三)、由上訴人右胸瘀血
傷勢，不難理解當時遭受陳德發等人集體攻擊之危急情狀，陳德
發、劉勇志、董坤雄等人既持兇器不法侵入屋內攻擊上訴人，以
當時情況判斷，已是「受有生命危險」，而上訴人遭受攻擊時，
在千鈞一髮絕無法拿捏力氣，縱使為防衛自己及他人而揮刀排除
不法侵害，並造成董坤雄不幸死亡，其行為亦非防衛過當。上訴
人全力防衛，無意間劃傷董坤雄之胸部，根本無時間、無能力預
見董坤雄是否會因此死亡，故上訴人處於當時情況下，無法期待
能預見可能造成董坤雄受傷或因此死亡。原審既認陳德發等人共
持四支木棍，則縱使上訴人已打落對方其中一人之木棍，仍有三
人以上持木棍繼續攻擊，原審對此疏未交代理由，已有理由不備
之違法。且謂茍陳德發等人主動先攻擊上訴人，上訴人在受圍毆
下，手持之利刃恐會先遭木棍打下而被對方拾起攻擊，但未說明
依據為何？同有違誤。(四)、依上訴人、詹武勇及許麗娟在警詢時
之供述，足證陳德發等人當時已進入上訴人之住處內。依潘勝雄
在警詢及劉勇志於偵查中之陳述，亦可見上訴人、許麗娟、詹武
勇及許麗蘭所稱陳德發等人結夥持刀侵入上訴人住宅一節，絕非
虛妄。原判決卻認陳德發等人並未進入上訴人之住處內，與卷內
筆錄互相矛盾。原審就陳德發等人是否已不法侵入上訴人住處，
應查而未查，自有調查未盡之違法。又陳金蘭於第一審雖證稱陳
德發、劉勇志等人先到達上訴人住處下車時，並未攜何兇器，而
係先在門口大聲喊叫，後來又衝回車內拿取木棍，其未看見下車
的人拿刀子，他們根本沒有進去屋內云云。惟與劉勇志在偵查中
所證不符，可見陳金蘭當時所見並非全貌，自不能因此即認該刀
械原本為上訴人所執持，而據為不利上訴人之論證云云。
惟查：原判決綜合全案證據資料，本於事實審法院職權推理之作
用，認定上訴人確有基於傷害之故意，持長約五十公分之刀械朝
董坤雄右胸刺殺一刀，致董坤雄經送醫後不治死亡之犯行。因而
撤銷第一審關於上訴人部分之判決，改判論處上訴人傷害人之身
體，因而致人於死罪刑（依刑法第五十九條酌減其刑後，處有期
徒刑三年六月），已詳細說明其採證認事之理由。所為論斷，亦
俱有卷證資料可資覆按。且查：原判決已敘明上訴人及辯護人在
原審準備程序期日，就被告以外之人在審判外之陳述均不加爭執
，經審認各該審判外之供述，核無違法取證或證明力過低而不適
合作為證據之情形，依刑事訴訟法第一百五十九條之五第二項之
規定，認均有證據能力之理由（見原判決第三頁第三至七行），
自係已就該審判外陳述作成時之外部情況，具備任意性、合法性
，暨適當性等為綜合判斷。雖其論述稍嫌簡略，究非可執此遽認
未記載理由，要無上訴意旨所稱之違法可言。又證據之取捨及證
據之證明力如何，由事實審法院依其調查證據所得心證，本其確
信自由判斷，茍不違反經驗法則或論理法則，即難遽指違法。原
判決已說明其就詹武勇、許麗蘭、潘勝雄在警詢時之證述，詹武
勇、陳德發、劉勇志、潘勝雄在偵查中之證詞，陳金蘭、陳德發
、劉勇志、潘勝雄在第一審之證言，林今安在原審之供證，並卷
附現場照片暨其餘案內所有證據，本於調查所得心證，分別定其
取捨，而憑以認定上訴人持以刺傷董坤雄之刀械，確係上訴人自
其住處屋內取出使用，非陳德發等人帶至現場等之依據；暨上訴
人辯稱：係陳德發、董坤雄分持二支刀械侵入伊屋內攻擊，伊於
不得已下始持刀反擊，係正當防衛，並許麗娟於警詢時陳稱陳德
發等共三人分持刀械、木棒侵入云云，均如何不足憑採之理由，
此係事實審法院採證認事之職權行使，難謂有違反證據法則、判
決不備理由，或應於審判期日調查之證據而未予調查之情形。而
即令詹武勇、潘勝雄在警詢時及劉勇志在偵查中曾分別陳稱陳德
發、董坤雄有進入上訴人之屋內，然渠等既均未指證陳德發、董
坤雄有持刀在屋內攻擊上訴人，且依現場照片所示，屋內亦無任
何打鬥跡象或收拾清掃等情，即均不足據為上訴人前揭所辯足堪
憑採之有利論斷。則原判決認上訴人於雙方互毆中持刀揮刺董坤
雄之胸部，非屬正當防衛，自無與卷證資料不符之違法。其餘上
訴意旨所執各詞，或係以自己片面主觀之說詞，就原審採證認事
之職權行使，或與犯罪構成要件無涉之枝節漫為單純之事實上爭
辯，依首開說明，難認係適法之第三審上訴理由。其上訴違背法
律上之程式，應予駁回。
據上論結，應依刑事訴訟法第三百九十五條前段，判決如主文。
中    華    民    國  九十八  年    四    月   十六   日
                      最高法院刑事第六庭
                          審判長法官  謝  俊  雄
                                法官  陳  世  雄
                                法官  魏  新  和
                                法官  吳  信  銘
                                法官  徐  文  亮
      本件正本證明與原本無異
                                      書  記  官
中    華    民    國  九十八  年    四    月  二十一  日
                                                    m


司法院資訊處製作；財團法人民間司法改革基金會備份。
